【裁判字號】    97,重上更(八),271
【裁判日期】    971119
【裁判案由】    偽造文書
【裁判全文】
臺灣高等法院臺南分院刑事判決  九十七年度重上更(八)字第二七一號
上訴人
即被告  丙○○
選任辯護人  何永福律師
上列上訴人因偽造文書案件，不服臺灣臺南地方法院八十五年訴
字第四五七號中華民國八十五年六月廿四日第一審判決（起訴案
號：臺灣臺南地方法院檢察署八十四年偵字第一二五四五號），
提起上訴，經本院判決後，由最高法院第八次發回更審，本院判
決如下：
    主    文
原判決撤銷。
丙○○無罪。
      理      由
一、公訴意旨略以：被告丙○○於民國（下同）七十八年六月三
    十日，在臺南市○○路二九九巷二六弄七號所設代書事務所
    內，明知乙○○所持其父甲○○身分證、印鑑章及臺南縣永
    康市（前為鄉○○○段八三○六－五號房地暨同段七六○一
    地號土地等所有權狀正本等資料係竊取而來，竟與乙○○（
    業經本院另案八十三年度上訴字第四七○號依竊盜及偽造文
    書罪判處有期徒刑二年，減為有期徒刑壹年，最高法院八十
    三年台上字第六六九九號於八十三年十二月十四日駁回上訴
    確定）基於共同犯意聯絡，偽造贈與所有權移轉契約三紙，
    盜用甲○○印章，蓋於契約書上，辦理前開土地贈與乙○○
    等事宜，使承辦主管業務之永康地政事務所承辦人員為不實
    之登載，足以生損害該地政機關對地籍管理之正確性及甲○○之權利。嗣於贈與手續登記完畢，乙○○取得土地所有權
    狀後，乙○○乃以該房地向被告辦理抵押借款，並於七十九
    年一月及同年七月間再將上開二筆土地及地上建物所有權移
    轉登記給被告。因認被告丙○○涉犯刑法第二百十六條、第
    二百十條、第二百十四條、第二百十七條第二項等罪嫌云云
    。
二、公訴人認被告涉犯偽造贈與所有權移轉契約、盜用甲○○印
    章及使公務人員為不實登載等罪嫌，無非係以告訴人甲○○
    指訴，並有贈與所有權契約書及土地登記簿謄本可憑，且受
    贈人乙○○取得土地所有權後，又將房地過戶與被告，因認
    被告與乙○○有犯意聯絡，為其所憑論據。訊據上訴人即被
    告丙○○固坦承有於上揭時、地經營代書事務，辦理甲○○
    之房地贈與乙○○暨嗣後移轉系爭房地予被告等情，惟堅決
    否認有偽造私文書等罪嫌，辯稱：伊為乙○○辦理贈與手續
    時，乙○○表示甲○○將房地贈與，且持有完整過戶文件，
    而甲○○與乙○○係父子關係，且伊曾為乙○○辦過甲○○
    贈與土地案件，因此不疑乙○○有不法行為而為其辦理，並
    於乙○○無法償還曾文曲借款時，代為清償借款，並給付餘
    額而買受系爭房屋、土地三筆，甲○○亦有同意借錢，無偽
    造文書行為，伊四百萬元係自銀行領出，時日甚久已無證明
    ；乙○○嗣向伊租屋時，有向法院公證，伊錢均存放在台南
    市第六信用合作社，現為復華銀行所合併，甲○○不是為買
    賣才辦贈與，本來就要贈與乙○○等語。
三、按犯罪事實應依證據認定之，無證據不得認定其犯罪事實；
    又不能證明被告犯罪者，應諭知無罪之判決；刑事訴訟法第
    一百五十四條第二項、第三百零一條第一項分別定有明文。
    又認定不利於被告之事實，須依積極證據，苟積極證據不足
    為不利於被告事實之認定時，即應為有利於被告之認定，更
    不必有何有利之證據。再事實之認定，應憑證據，如未能發
    現相當證據，或證據不足以證明，自不能以推測或擬制之方
    法，為裁判基礎。又告訴人之告訴，本以使被告受刑事訴追
    為目的，故其陳述是否與事實相符，自應調查其他證據，以
    資審認，苟其所為攻擊之詞，尚有瑕疵，則在此瑕疵未予究
    明以前，即不能遽採為斷罪之基礎。又刑事訴訟法第一百六
    十一條第一項規定：檢察官就被告犯罪事實，應負舉證責任
    ，並指出證明之方法。因此，檢察官對於起訴之犯罪事實，
    應負提出證據及說服之實質舉證責任。倘其所提出之證據，
    不足為被告有罪之積極證明，或其指出證明之方法，無從說
    服法院以形成被告有罪之心證，基於無罪推定之原則，自應
    為被告無罪判決之諭知（最高法院三十年上字第八一六號、
    四十年台上字第八六號、五十二年台上字第一三○○號、六
    十一年台上字第三○九九號、九十二年台上字第一二八號等
    判例參照）。
四、經查：
(一)另案被告即證人乙○○因竊取其父甲○○國民身分證、印鑑
    章及臺南縣永康市○○段八三○六－五號房地暨同段七六○
    一地號土地所有權狀，委託被告辦理贈與所有權移轉登記之
    事實，固據告訴人甲○○於生前所指訴，並經乙○○供承在
    卷，而乙○○因竊盜及偽造文書犯行，經本院另案八十三年
    度上訴字第四七○號判處有期徒刑二年，減為有期徒刑一年
    ，乙○○不服提起上訴，最高法院八十三年台上字第六六九
    九號駁回上訴確定，有各該刑事判決在卷可稽（見本院更一
    卷第一五七頁、八十四年度偵字第一二五四五號卷第二十六
    頁）。乙○○於另案調查站詢問時雖指稱：伊於七十八年元
    月間，因需錢孔急，以伊所有台南縣永康市○○段八三○九
    號土地向被告抵押借款，嗣無力清償，又需錢週轉，乃向被
    告探詢可否以伊父甲○○房地辦理借款，被告即表示，房地
    係伊名義才可，並稱不用伊父同意，只要取得房地所有權狀
    正本、印鑑證明等資料就有辦法，伊乃竊取甲○○之身分證
    、印鑑證明及臺南縣永康市○○段八三○六－五號房地及同
    段七六○一號土地所有權狀正本，交被告辦理贈與，虛偽向
    地政機關辦理移轉登記云云（見另案八十一年度偵字第一三
    九六０號影印卷第五頁正反面）；於原審審理時又供證：丙○○知伊父未同意，丙○○說只要把證件拿來，就有辦法辦
    云云（見一審卷第四十九頁反面）；於本院更二審調查中亦
    供證：被告知悉伊未經伊父同意委託被告辦理贈與之所有權
    移轉登記云云（見本院上更二卷第三十三頁）。而上開房地
    嗣分別於七十九年八月三日及一月二十五日，以買賣為由，
    移轉登記與被告，有登記簿謄本在卷可憑（見八十三年度偵
    字第六一一七號卷第一三六至一五○頁）。足見證人乙○○
    與被告已因利害關係而立場迥異，其不利於被告之供證，須
    經查證尚難盡信。
(二)被告於七十八年七月間辦理臺南縣永康市○○段八三○六之
    五號地及該地上二四二七號房屋即門牌號碼臺南縣永康市○○村○○○街六三巷四號贈與移轉登記時，向台南縣稅捐稽
    徵處提出申報書上甲○○通訊地址載為「臺南縣永康市○○
    村○○○街六三巷四號」即甲○○設籍處，有贈與稅申報書
    及戶籍謄本可憑（見另案偵字第一三九六○號卷第三十九、
    四○頁、本院更二卷第一○○頁），被告果真知悉乙○○盜
    用證件辦理贈與，何敢自暴形跡，以告訴人甲○○設籍處為
    通訊地址？雖經本院更二審函詢有關臺南縣永康市公所免稅
    證明書領取日期及是否甲○○本人領取？永康市公所是否向
    被告事務所送達免稅證明書？臺南縣永康市公所函覆稱：因
    案卷已逾保存年限而無從查考，有該所九十年一月三十一日
    九○所財第二五七二號函在卷可憑（見本院更二卷第四十九
    頁）。惟徵諸被告申報永康市○○段八三○六之五號房地贈
    與稅免稅證明時，將甲○○通訊地址載為「臺南縣永康市○○村○○○街六十三巷四號」即甲○○設籍處之事實，即難
    據以推定被告有何隱瞞其辦理贈與移轉登記之情事。再由上
    開房地免稅證明書形式上觀之，其領證人確為甲○○名義蓋
    章領取，有永康市公所八十五年八月二十八日所財字第三七
    八○一號函及所附贈與稅申報案件處理登記簿可憑（見本院
    上訴卷第九十九至一○二頁），並無委任被告之代理人名義
    ，難謂與被告有何關聯。又被告在另案乙○○涉犯竊盜案應
    訊時固供稱：免稅證明書係由乙○○領取後交給伊云云（見
    另案偵字第一三九六○號卷第三十四頁），惟本件贈與移轉
    登記既係乙○○委託被告辦理，乙○○交給被告免稅證明書
    乃合乎事理，被告並未隱瞞其事。究竟是否乙○○向永康市
    公所領取，與被告是否知悉乙○○盜賣父產，並無必然之關
    聯性。況卷附永康市公所函附贈與稅申報案件處理登記簿二
    份（見本院上訴卷第九十九至一○二頁）所載「核發證明書
    上之發給日期七十八年十二月二十三日與七十八年七月三十
    一日」，係永康市公所內部作業核准發給免稅證明之時間，
    而非領取免稅證明之時間，已據證人即當年該項業務承辦人
    員許顯祥於本院更三審、更四審結證明確，並證稱：免稅證
    明書核發過程，係按申報書上地址通知前來領取，沒用電話
    通知，當事人來領取沒有註明時間等語（見本院更三卷第六
    十八頁、本院更四卷第五十五、五十六頁）。依證人許顯祥
    所言贈與稅申報案件處理登記簿僅記載內部作業核准發給免
    稅證明書時間，沒有註明當事人領取時間，尚不能證明係被
    告持甲○○印章前往領取。又贈與稅申報書除記載甲○○之
    通信地址外，雖同時記載電話號碼為「0000000」號
    ，經查該電話裝機地點為臺南市○○路三○七巷四九號之二
    、三樓，客戶為陳有調，有中華電信股份有限公司九十一年
    五月二十日函附卷可稽（見本院更三卷第七十五頁），據被
    告供述上址為其住家；此電話原為其養父使用，後來過戶給
    小舅子陳有調已使用三、四十年，陳有調死後未辦過戶；其
    所以將電話記載於贈與稅申報書上，係為公所通知補正文件
    之用等語（見本院更三卷第八十一、九十五頁）。被告既係
    代辦贈與稅之代書，預留電話以備公所通知補正文件之需，
    尚屬自然之事，且證人許顯祥已供證未曾以電話通知領取免
    稅證明書，則亦不能以被告於申報書上記載電話，即推斷由
    其領取贈與免稅證明書，進而推定被告與乙○○共謀犯罪。
    至被告未能提出系爭臺南縣永康市○○段八三○六之五號土
    地及該地上二四二七號房屋之買賣私契或支付價款之證明，
    其原因甚多，時日相隔甚久，或因保管不當而遺失，無法勾
    稽付款日期及付款方式，不能憑此遽而推論其間之買賣關係
    即為虛偽。
(三)又乙○○取得永康市○○段八三○六之五號土地及其地上建
    號二四二七房屋所有權後，即於七十八年八月十一日向曾文
    曲辦理抵押借款新台幣（下同）一百三十萬元，乙○○於一
    年後之七十九年七月十六日，再將上開房地出賣予被告，有
    土地登記簿謄本可憑（見偵字第六一一七號卷第一三五至一
    四五頁）。乙○○曾於八十一年間向被告表示，其家人有意
    以二百五十萬元買回該房地，此事為被告錄音存證，並提出
    錄音帶為證（見偵字第六一一七號卷第五十四頁），乙○○
    雖否認此事，惟該錄音帶經本院前審送請法務部調查局鑑定
    結果，認錄音帶聲紋與乙○○之聲音音質相同，有錄音帶譯
    文與八十三年二月二日陸三字第八三○○三五八三號鑑定通
    知書在卷足憑（見偵字第六一一七號卷第五十五至五十八頁
    ），倘被告與乙○○之間無買賣契約之行為，乙○○又何須
    再向被告買回房地。且被告購得該房屋後將該房地出租予乙○○，二人訂立有租賃契約書，並共同委託代書謝賞賜辦理
    租賃公證事宜，已經證人謝賞賜結證屬實（見本院更一卷第
    一○五頁，尚有另一件即台南縣永康鄉○○村○○街二０四
    號房屋租賃亦經公證），並有八十一年一月二十二日之法院
    公證書及所附租賃契約書影本（租賃物標示永康市○○村○○○街六三巷四號）可稽（見偵字第六一一七號卷第九十二
    、九十三頁），嗣因乙○○於租期屆滿後，未依約交還房屋
    ，被告聲請法院強制執行，在法院強制執行程序中，乙○○
    於八十一年十二月七日執行法院調查時，曾向被告請求給予
    半年寬限期間，有被告提出之原審八十一年度執字第三二四
    四號執行調查筆錄影本為證（見偵字第六一一七號卷第九十
    六頁）。足見被告確實有向乙○○買受上開房地，否則乙○○何必向被告承租？又何必請求寬限搬遷？
(四)另告訴人甲○○所有坐落臺南縣永康市○○段七六○一地號
    土地，係於七十八年十一月十七日立約贈與其子乙○○（於
    七十九年一月九日過戶完成登記予乙○○），迨於七十九年
    一月十二日以買賣為原因移轉登記為被告所有，有買賣合約
    書原本（本院更六審審理時閱後發還，見九十五年三月十五
    日審判筆錄第十一頁，影本見本院更一卷第九十四頁，均經
    乙○○簽名蓋指印）及土地登記簿謄本在卷可憑（見偵字第
    六一一七號卷第一四七、一四八頁），甲○○與乙○○之贈
    與原因，向臺南縣稅捐稽徵處新化分處申報土地移轉現值，
    加蓋戳記之收件日期為七十八年十一月十八日，而乙○○與
    被告之買賣原因，向臺南縣稅捐稽徵處新化分處申報土地移
    轉現值，加蓋戳記之收件日期為七十九年一月十二日，各有
    土地登記申請書影本一件在卷足憑（見偵字第六一一七卷第
    八十八頁、本院更一卷第二二四、二三四頁），雖然日期接
    近，仍有程序先後差別，並非同時或重疊，是此兩部分之贈
    與及買賣尚非同時辦理（雖相隔不數日），仍無法推定係被
    告同謀或知情參與，公訴人就此亦未舉證證明。況其於七十
    八年十一月間辦理贈與移轉登記時，因臺南縣稅捐稽徵處新
    化分處誤以為甲○○尚未繳納七十八年度地價稅，要求甲○○與乙○○父子補繳地價稅，經補繳地價稅後，該稅捐稽徵
    處發現重複課稅，遂以國庫支票指定受款人甲○○，將稅款
    退還給甲○○，該紙支票蓋用甲○○印章收受後，由其子乙○○兌領，有臺灣銀行新營分行八十二年五月五日銀新庫字
    第一五三○號函、臺南縣稅捐稽徵處新化分處八十二年六月
    九日南縣稅新分二字第○三九六九九號函、退稅專戶存款支
    票（指名受款人甲○○、支票發票日期七十九年二月十日、
    金額五三七０元）及甲○○蓋章簽收之郵件回執等影本可佐
    （見本院更一卷第九十七至一００頁）。而該國庫支票係郵
    寄至臺南市○○街五十巷八三號處，該處係乙○○住處，為
    乙○○所供明，復有戶籍謄本在卷可參（見本院更二卷第三
    十四、一００頁），並由甲○○蓋章領取，有臺南縣稅捐稽
    徵處新化分處函附掛號郵件收件回執在卷可按（見本院更一
    卷第一○○頁），足見甲○○又豈有不知情之理。最高法院
    發回意旨（九十六年度台上字第一三八五號）質疑：「甲○○並未曾居住台南市○○街五十巷八十三號，且上開國庫支
    票既由乙○○具領，何以得認定並未與乙○○共同居住之甲○○知情？究竟上開台南縣稅捐稽徵處新化分處函附掛號郵
    件收件回執上之甲○○印文，是否為甲○○本人蓋用，仍非
    無疑。」惟當初稅捐處係依甲○○所有權狀正本上所載地址
    （即台南市○○街五十巷八三號），寄送退稅款，雖甲○○
    於偵查中供稱其均住於台南縣永康市○○里○○○街二號及
    八號（見偵字第六一一七號卷第八十二頁反面），而其戶籍
    則在大灣路九七九巷二八弄十六號，且甲○○於八十一年十
    二月三十日向原審法院八十一年執字第三二四四號執行事件
    提出異議時，即陳明一直居住國光五街六三巷四號房屋，有
    其具狀主張經其提出證人李順天、謝王素貞、蔡麗娟所出具
    之證明書附在原審法院八十一年執字第三二四四號執行卷可
    稽（見該執行卷第一０八頁、一二二至一二三之一頁），又
    甲○○之配偶丁○○及其他兒子劉有義仍居住於台南市○○
    街五十巷八十三號，配偶丁○○係於八十六年五月三十日才
    遷出上址（見本院更七卷第一三九至一四八頁），可見甲○○於偵查中所述僅居住台南縣永康市○○里○○○街二號及
    八號一處不實，甲○○尚有數處住所走動，稅捐處所寄地址
    台南市○○街五十巷八十三號，既甲○○配偶及其家人仍住
    該處，甲○○及其家人自不可能不知重複課稅一事。該退稅
    款之國庫支票，亦確實由甲○○蓋章領取並兌領，縱甲○○
    諉為不知情，推由乙○○出面承認兌領花用，然此事尚難認
    被告知情，而遽予推認被告有參與乙○○之犯罪行為，作為
    被告不利之認定。再者被告係以二百十六萬元之價格向乙○○買受永康市○○段七六○一號土地，有買賣契約書可憑（
    見偵字第六一一七號卷第八十八頁），依該買賣契約書第三
    條(一)約定「尾款在未辦理移轉時，已由甲方即乙○○先行向
    私人辦理第一順位抵押權九十萬元，在移轉登記給乙方即被
    告後，由乙方負責還清」，是被告仍負擔該抵押之借款九十
    萬元之債務，雖乙○○否認該契約書之真正，但經法務部調
    查局鑑定結果，買賣契約書上立合約書人欄及合約內金額、
    地址等處，確均係乙○○所捺之指紋，有該局八十二年六月
    二十九日陸二字第八二○四七號鑑定通知書影本可按（見本
    院更一卷第九十六頁），乙○○於八十三年六月二十七日檢
    察官訊問時始坦承「（七六○一號土地買賣合約書有無簽約
    ？）有簽。」「（有無捺指紋？）有的」等語（見偵字第六
    一一七號卷第三十四頁反面），足見乙○○前揭所述，有意
    隱匿事實之真象，故為不利被告之陳述，顯難期待乙○○所
    述為真實可信（雖乙○○陳稱內容都是空白的，伊只簽在最
    後面，其他都沒有再寫云云，惟此部分與常情不合，且與其
    於買賣契約書上多處捺指印之事實不符，並不足取）。又被
    告在七十九年二月五日先行塗銷曾文曲之九十萬元抵押後，
    始於同年十月二十六日及八十年十一月十一日向台南市第六
    信用合作社辦理抵押貸款二四○萬元及一○六萬元，有土地
    登記簿謄本可稽，距被告向乙○○買受土地及移轉登記時間
    七十九年一月二十五日已隔一年又十月餘（見偵字第六一一
    七號卷第一四八、一五○頁），且永康市○○段七六○一號
    土地之公告現值七十八年七月為二千九百元，迨於七十九年
    七月及八十年七月分別調高為七千元及一萬三千元，有地價
    謄本可稽（見最高法院九十一年台上字第一四四六號卷第十
    七頁），永康市○○段八三○六之五號土地之公告現值七十
    九年七月為六千二百元，迨於八十年七月及八十一年七月分
    別調高為一萬二千元及一萬八千元，有地價謄本可稽（見同
    上卷十九頁），顯見房地產價格於七十八年至八十一年間均
    有大幅度向上調整之趨勢，難遽以推認被告與乙○○間於七
    十九年一月間之買賣有何虛偽不實。
(五)乙○○於原審及本院前審雖指稱：其所交付被告十六萬元支
    票，係用以支付上開臺南縣永康市○○段八三○六之五號地
    及該地上二四二七號房屋，暨臺南縣永康市○○段七六○一
    號土地借款之利息云云，證明其未與被告訂立該二筆土地及
    房屋之買賣契約，但被告已舉出乙○○所交付之該紙十六萬
    元支票，係持向其辦理借貸，非給付利息之二人電話談話之
    錄音帶及錄音譯文為證（見本院更一卷第一三三頁），雖乙○○否認該電話談話錄音帶為其聲音，然經本院前審將錄音
    帶送請法務部調查局鑑定結果，認錄音帶內之聲音，與乙○○本人之聲音音質相同，有該局八十七年六月87陸三字第87
    042642號鑑定通知書可證（見本院更一卷第三○八頁），已
    如上述，乙○○前揭所為指訴，與事實不符，難以憑信。最
    高法院發回意旨（九十六年度台上字第一三八五號）質疑：
    「被告提出之上開錄音譯文內容，乃記載證人乙○○欲持票
    向被告借貸十六萬元，被告嫌其金額過多，未予同意，嗣彼
    等議妥證人乙○○僅能開具十萬元之支票借貸等情（見原審
    更一卷第一三三頁），被告既自承其係收受證人乙○○開具
    之十六萬元支票，而非十萬元支票，且該譯文之加註，亦係
    被告片面之記載，未據其於錄音之內容謄寫，則該錄音及錄
    音譯文能否採為有利被告之認定，仍有研求之餘地。」然該
    錄音之內容，所談及之支票，乃證明係用以借貸，非用以付
    利息，尚與乙○○上開指稱：其所交付被告支票，係用以支
    付利息云云不符，證明乙○○所述不實，自仍得為被告有利
    之證明。
(六)告訴人甲○○於另案所述：其育有一女五男，以臺南縣永康
    市○○段舊號八三○六號土地與建商合建，分得之七間房屋
    ，自己保留一間，子女六人各分得一間等語（另案原審八十
    二年度易字第三一五三號卷第四○、四十一頁、併辦證物卷
    甲○○八十二年十二月十四審判筆錄），縱認實在，然乙○○雖已分得一間，甲○○所保留之一間（即永康市○○○街
    六三巷四號）有無可能再贈與乙○○？另永康市○○段七六
    ○一號土地是否可能再贈與乙○○？此乃繫於甲○○與乙○○間之親情關係，並非毫無可能，外人無從置喙，不得據此
    推定被告必然知悉其間虛偽情事。另依地政事務所申請登記
    之案卷顯示（乙○○八十三年七月五日呈報狀附，八十三年
    度偵字第六一一七號卷外放證物土地登記申請書），臺南縣
    永康市○○段七六○一號土地登記完竣日期七十九年一月九
    日，通知領狀（領取新所有權狀）日期七十九年一月十日，
    領狀之人為被告代書事務所職員鄭秀英，而甲○○之印鑑證
    明係於七十八年六月二十四日核發。嗣於七十九年一月十二
    日依買賣合約辦理乙○○移轉所有權登記與被告，其申請登
    記文件中，乙○○之印鑑證明係於七十八年十一月十四日核
    發，依其時間次序，亦難以推定被告於七十八年十一月間辦
    理甲○○贈與乙○○之移轉登記時，即係如何冒名申請乙○○之印鑑證明。又上筆七六０一地號土地雖嗣於七十九年一
    月九日以贈與為由登記為乙○○所有後，翌（十）日被告即
    與乙○○訂立該土地買賣契約，訂約後二日即同月十二日以
    買賣為原因移轉登記與被告所有，有土地登記簿謄本及買賣
    契約可憑（見偵字第六一一七號卷第八十八、一四七、一四
    八頁）。惟上開買賣契約既屬真實交易，並經上開法務部調
    查局鑑定乙○○之指紋等屬實無訛，本於契約自由原則，乙○○依約出售予被告取得價款二百十六萬元（七十九年一月
    十日付定金五十萬元）並由被告清償對第三人曾文曲之借款
    九十萬元，塗銷抵押權（亦有土地登記簿可據，見同上卷第
    一五０頁），已如上述，並經被告於本院更六審提出該契約
    原本可據，如被告知情或同謀參與，何須支付如此龐大鉅額
    款項？衡情難遽認被告確有與乙○○同謀參與竊盜甲○○之
    印鑑、文件資料、變更過戶偽造文書等之犯行。
(七)再依永康市○○段七六○一號土地登記簿記載，乙○○、甲○○於七十八年十一月一日提供義務人甲○○上開土地向曾
    文曲抵押借款九十萬元，而被告與乙○○間系爭大灣段七六
    ○一號地號土地之買賣價金約定為二百十六萬元，業據提出
    買賣契約書為證（見偵字第六一一七號卷第一四九頁、本院
    更一卷第九十四、九十五頁），該買賣價金為二百十六萬元
    ，業已超過該抵押借款金額，益見此項買賣並無虛構情事。
    至被告與乙○○向地政機關辦理不動產移轉登記之買賣契約
    書關於乙○○出賣與被告之價金，雖記載為四十六萬六千九
    百元（見乙○○八十三年七月五日呈報狀附，八十三年度偵
    字第六一一七號卷外放證物第十七頁），比抵押金額為少，
    惟向地政機關辦理不動產移轉買賣契約上所載價金，除當事
    人間另有約定外，均以公告現值為計算標準，此部分之申報
    尚無不合情理之處。且乙○○曾否認該買賣契約之真正，但
    經鑑定結果證明乙○○所言不實，詳如前述，均無足取。又
    被告曾與乙○○訂立有兩棟房屋之租賃契約書，即建號二四
    二四即門牌台南縣永康市○○街二○四號房屋，其基地永康
    市○○段八三○九號土地，及同段八三○六之五地上建號二
    四二七即門牌永康市○○○街六三巷四號，原屬甲○○所有
    ，而甲○○一直居住國光五街六三巷四號房屋，業經甲○○
    具狀主張經其提出證人李順天、謝王素貞、蔡麗娟所出具之
    證明書附在原審法院八十一年執字第三二四四號執行卷可稽
    （見該執行卷第一０八頁、一二二至一二三之一頁），且有
    租賃契約書、房地登記簿謄本等件在卷可稽（見本院更一卷
    第四十九至六十四、一０七、一０八頁、偵字第六一一七號
    卷第九十二、九十三頁），乙○○承租該房屋由其父甲○○
    繼續居住，以暫時掩飾其冒名盜賣父產之犯行，亦與常情無
    違，尚不得以乙○○一人不需承租二棟房屋而推定被告參與
    犯罪。又被告於七十八年八月間辦理前揭臺南縣永康市○○
    段八三○六之五號地及該地上二四二七號房屋甲○○贈與移
    轉登記與乙○○時，其申報書上甲○○通訊地址為臺南縣永
    康市○○村○○○街六三巷四號即甲○○設籍處（見另案偵
    字第一三九六０號卷第三十九、四０頁），並辦理移轉登記
    而無異狀，被告無疑有他，於七十八年十一月間，再就永康
    市七六○一號土地為告訴人父子辦理贈與登記時，將領取免
    稅證明書之地址書寫為「台南市○○路二九九巷二六弄七號
    」之被告事務所，有永康市公所七十八年十二月二十六日以
    七八所財字第三四五六七號函可據（見同上卷第四十四頁）
    ，尚無何違背常情之處。最高法院發回意旨（九十六年度台
    上字第一三八五號）質疑：「被告苟無不法之認知，何以於
    七十九年一月九日完成上開七六○一號土地之所有權移轉登
    記予乙○○後之三日即匆匆於同年月十二日以買賣為原因移
    轉登記為其所有？」依卷附之土地登記簿謄本固登載七六○
    一號土地，於七十九年一月九日由甲○○贈與登記為乙○○
    名義，但由乙○○以買賣原因移轉登記為被告名義，其日期
    係七十九年一月二十五日（七十九年一月十二日係原因發生
    日期），此有該土地登記簿謄本足按（見一審卷第八十三頁
    ）。參以八十三年度偵字第六一一七號案乙○○八十三年七
    月五日呈報狀附件所附土登記申請書所載甲○○贈與乙○○
    ，向台南縣稅捐稽徵處新化分處申請土地移轉現值，加蓋戳
    記，收件日期七十八年十一月十八日，而乙○○與被告以買
    賣原因，向該新化稅捐分處申報土地移轉現值，加蓋戳記，
    收件日期七十九年一月十二日以觀，二者之贈與及買賣，顯
    非緊接辦理。而被告係於七十八年十一月十七日為乙○○辦
    理贈與手續（訂立贈與契約），俟辦妥贈與登記後，乙○○
    始向被告表示有意出售該筆土地，被告乃於七十九年一月十
    二日以二百十六萬元向乙○○買受上開土地，此有買賣契約
    書足憑（見八十一年度偵字第一三九六０號卷第一二二頁）
    ，該買賣契約書第三條(一)約定「尾款在未辦理移轉時，已由
    甲方即乙○○先行向私人辦理第一順位抵押權九十萬元，在
    移轉登記給乙方即被告後，由乙方負責還清」，被告仍負擔
    該抵押之借款九十萬元之債務，乙○○指稱該買買契約書係
    被告所偽造，亦經法務部調查局鑑定，買賣契約書上確係乙○○所捺指紋無訛，詳如前述。上開買賣契約既屬真實交易
    ，本於契約自由原則，乙○○依約出售予被告取得價款二百
    十六萬元（七十九年一月十日付定金五十萬元）並由被告清
    償對第三人曾文曲之借款九十萬元，塗銷抵押權（亦有土地
    登記簿可據，見同上卷第一五０頁），被告取得七六○一號
    土地之所有權尚無不法。
(八)甲○○曾於七十六年二月六日，將其所有本件上開不動產（
    即臺南縣永康市○○段八三○六－五號房地暨同段七六○一
    地號土地）之外坐落臺南縣永康市○○段八三○九號土地及
    其地上建號二四二四號即台南縣永康市○○街二○四號房屋
    贈與乙○○，土地部分以買賣名義辦理所有權移轉登記與乙○○名義，建物部分辦理第一次所有權登記為乙○○所有，
    為告訴人甲○○所是認（見本院更一卷第一四０頁），且有
    土地及建築物改良物登記簿謄本在卷可佐（見本院更一卷第
    五０至六十四頁），甲○○自有贈與不動產予乙○○之先例
    。嗣後乙○○在七十八年六月間及十一月分別持甲○○所有
    本件上開永康鄉○○段地號八三○六之五土地所有權狀及建
    號二四二七建物所有權狀與同地段七六○一一土地所有權狀
    向被告表示其父要再贈與渠上述房地，並委託被告為其辦理
    贈與手續，被告因見七十六年二月間甲○○確實有贈與房地
    給乙○○，且乙○○又持有甲○○之印鑑證明書、土地、建
    物所有權狀及印鑑章，渠等又屬父子關係，雖甲○○始終未
    出面，被告不疑乙○○所提資料來源有何問題，應認為被告
    有相當理由確信本件贈與為真實，被告於代辦本件贈與所有
    權移轉登記時，縱未通知當事人甲○○到場確認，亦無違反
    常情之處。被告所辯，衡情尚堪採信。
五、綜上所述，公訴人所舉事證，尚無法證明被告有偽造文書、
    盜用印章及使公務員登載不實等罪嫌，此外，復查無其他積
    極證據足以證明被告確有被訴之犯行，被告被訴偽造文書、
    盜用印章及使公務員登載不實等罪，尚屬不能證明。原審疏
    未詳查，遽依告訴人甲○○瑕疵不實之指訴及另案被告乙○○陳述，予被告論罪科刑，洵有未當。被告上訴意旨，執以
    指摘原判決不當，為有理由，應由本院撤銷改判，諭知被告
    無罪判決。
據上論斷，應依刑事訴訟法第三百六十九條第一項前段、第三百
六十四條、第三百零一條第一項前段，判決如主文。
本案經檢察官郭珍妮到庭執行職務。
中    華    民    國    97    年    11    月    19    日
                  刑事第一庭審判長法官  黃  崑  宗
                                  法官  王  明  宏
                                  法官  蔡  長  林
以上正本證明與原本無異。
檢察官如不服本判決，應於收受送達後十日內向本院提出上訴書
。其未敘述上訴理由者並得於提起上訴後十日內向本院補提理由
書。
                                書記官  李  培  薇
中    華    民    國    97    年    11    月    20    日


司法院資訊處製作；財團法人民間司法改革基金會備份。
